【裁判字號】    97,簡上,101
【裁判日期】    970626
【裁判案由】    違反電業法
【裁判全文】
臺灣臺南地方法院刑事判決             97年度簡上字第101號
上  訴  人  丁○○
即  被  告
上列上訴人即被告因違反電業法案件，不服中華民國97年1月29
日本院96年度簡字第3480號第一審判決（聲請簡易判決處刑案號
：96年度偵字第7947號），提起上訴，本院管轄之第二審合議庭
認本件不得逕以簡易判決處刑，改依通常程序自為第一審判決如
下：
    主  文
原判決撤銷。
丁○○無罪。
    理  由
一、聲請簡易判決處刑意旨略以：上訴人即被告丁○○自民國94
    年間起，在臺南縣七股鄉○○段37號從事養殖漁業，其明知
    上開地址原用電戶黃偉榮前於93年3月4日向臺灣電力股份有
    限公司（下稱臺電公司）申請變更裝置供電契約（電號：00
    0000000號），約定經常用電容量為10瓩，詎丁○○竟於95
    年8月間，擅自在上址加裝風車馬達，而在原申請之瓩數外
    ，超量使用電力。嗣於95年8月8日，為臺電公司臺南區營業
    處稽查員在上址當場查獲丁○○現場使用器具容量為12瓩，
    計超約使用2瓩，因認被告涉犯違反電業法第106條第6款之
    竊電罪嫌。
二、按犯罪事實應依證據認定之，無證據不得認定犯罪事實；又
    不能證明被告犯罪或其行為不罰者，應諭知無罪之判決，刑
    事訴訟法第154條第2項、第301條第1項分別定有明文。再按
    認定不利於被告之事實，須依積極證據，苟積極證據不足為
    不利於被告事實之認定時，即應為有利於被告之認定，更不
    必有何有利之證據；認定犯罪事實所憑之證據，雖不以直接
    證據為限，間接證據亦包括在內，然而無論直接或間接證據
    ，其為訴訟上之證明，須於通常一般之人均不致有所懷疑，
    而得確信為真實之程度者，始得據為有罪之認定，倘其證明
    尚未達於此一程度，而有合理性懷疑存在時，即不得遽為被
    告犯罪之認定（最高法院76年台上字第4986號判例意旨亦可
    資參照）。
三、關於證據能力之部分：
  (一)證人戊○○於司法警察詢問時所為之陳述，係屬被告以外之
    人於審判外之言詞陳述，既經被告方面明示不同意採為證據
    之意思，依刑事訴訟法第159條第1項之規定，應認為不具證
    據能力。
  (二)按證人依法應具結而未具結者，其證言不得作為證據，刑事
    訴訟法158條之3亦有明文。本件證人戊○○於檢察官偵訊時
    以告訴代理人身份所為之供述且未經具結者，依前開說明，
    亦無證據能力。至證人戊○○、乙○○在檢察官偵訊時以證
    人身份所為之供述，既經具結，且因無證據證明有何顯不可
    信之情況，故依刑事訴訟法第159條之1第2項之規定，本院
    認有證據能力。
  (三)其餘卷內之供述證據及非供述證據，既經被告方面表示同意
    採為證據，且無事實顯示係違法蒐證所取得之證據，本院審
    酌該等證據作成時之情況，亦認為適於作為證據，依刑事訴
    訟法第159條之5第1項規定，認為均有證據能力。
四、聲請簡易判決處刑意旨認為被告涉犯竊電罪嫌，係以證人即
    臺電公司稽查課課員乙○○、臺電公司稽查股股長戊○○之
    證述，臺電公司變更用電登記單、臺電公司用電實地調查書
    、臺電公司之用戶繳費紀錄各1紙等作為主要依據。惟被告
    自始均堅決否認有何故意竊電之犯行及犯意，辯稱：(1)稽查
    當日伊確有將現場之器具接在電源上，惟其中有2臺風車僅
    係供作預備替換而已，並未實際開電使用。(2)且臺電公司於
    95年8月8日之實地調查書之用電容量乃係伊依之前看機具名
    牌上馬力的紀錄，主動告知臺電稽查人員者，臺電稽查人員
    並未實際檢測現場機具之用電容量，甚至因為有些機器（如
    揚水機）是裝在水中，臺電稽查人員亦未實際取出該些機器
    並核對名牌，且名牌上所寫幾馬力亦未必與實際用電之馬力
    相同。(3)又檢察官以伊於95年8月15日至95年9月15日間之用
    戶繳費紀錄7332度超過7200度，認定其超約使用，但7200之
    度數是以1月為30日作為計算基準，如以8月份有31日作為計
    算基準，其並未超約使用等語。
五、按有左列行為之一者為竊電：六、電力用戶，在原申請馬力
    數、瓩數或仟伏安數以外，私自增加馬力數、瓩數或仟伏安
    數者，此電業法第106條第6款訂有明文，故自限於在有積極
    證據足資證明電力用戶，確有在原申請馬力數、瓩數或仟伏
    安數以外，有私自增加馬力數、瓩數或仟伏安數，且此證明
    業已達刑事上超越合理懷疑之嚴格證明程度，始足該當此客
    觀構成要件，故本件之主要爭點為：(1)電力用戶即被告，原
    申請使用之用電容量為何？(2)其有無在原申請之用電容量範
    圍外再私自增加？以下茲析述之：
（一）經查：被告現在於臺南縣七股鄉○○段37號所從事養殖漁
      業之用電申請，是承接上址之原用電戶黃偉榮前於93年3
      月4日向臺電公司所申請之變更用電登記單，即變更（減
      少）經常契約容量為10KW（瓩），此乃被告所自承者，且
      有變更用電（部分廢止）登記單、及臺電公司96年5月之
      電費通知及收據（其上記載：契約容量（瓩）：10，用電
      種類：裝置電力）各1份在卷可稽（偵查卷第14、15頁參
      見），故可知電力用戶即被告原承接黃偉榮向臺電公司所
      申請者為10KW（瓩），用電種類為裝置電力，應堪確認。
（二）又查：臺電公司臺南區營業處人員固確曾於95年8月8日到
      被告上開養殖處所實施用電稽查，發現現場裝置有10台用
      電機具（包含1馬力之馬達1台、1馬力的揚水機7台、2馬
      力之揚水機1台、2馬力之自我變壓器1台），此乃被告所
      不爭執者，並有經被告簽名確認後之用電實地調查書1紙
      在卷可稽，核與證人即當天前往稽查之課員乙○○、班長
      甲○○到庭證述相符，應堪信為真實。
（三）然查：被告辯稱上開實地調查書之用電容量乃係伊依之前
      看機具名牌上馬力的紀錄，主動告知臺電稽查人員紀錄者
      ，臺電稽查人員並未實際檢測其上開用電機具之用電容量
      ，甚至因為有些機器（如揚水器）是裝在水中，臺電稽查
      人員亦未實際取出該些機器並核對名牌，且名牌上所寫幾
      馬力亦未必與實際用電之馬力相同等語。而證人甲○○即
      當天帶隊前往實地稽查並製作上開用電實地調查書之人，
      亦於本院審理時證稱：當天其等去稽查被告之漁溫時，雖
      有攜帶量電壓及電流之機器，但沒有用，是依照現場機具
      之名牌上面有關馬力數之記載來填寫，並經被告確認後填
      寫該調查書，但通常名牌上打1馬力，依其經驗實際上會
      超過等語（本院97年6月12日審理筆錄第9、11、12等頁參
      見），故可知上開用電實地調查書上有關用電設備之容量
      總共有「12馬力」，並非經精密儀器所實際檢測出來者，
      而是證人甲○○依據現場機具之名牌所記載或被告依據現
      場機具之名牌告知證人甲○○使其記載者。
（四）又證人即告訴代理人戊○○、告訴人臺電公司當天前往稽
      查之員工甲○○等人均曾到庭證稱：依照裝置用電契約類
      型，只要現場用電器具之馬力數相加後有超過10，便是超
      約使用，證人戊○○且稱此係依據臺電公司內部營業規則
      第19條之規定等語，並當庭提出營業規則1份為證（附於
      本院證物袋內）。然查：上開營業規則第19條第2項二前
      段固記載：電動機之容量，如係以馬力為單位者，即以其
      標示之馬力數為準，然細繹上開營業規則之性質，並非法
      律依據，縱得認定係臺電公司與電力用戶間有關用電契約
      之補充約定，亦應認係屬具有訂約優勢之臺電公司單方面
      所制定出之定型化約定，是否有事先經過被告實際審閱規
      則並同意該規則得以作為用電申請契約不明確時之補充規
      範，亦非無疑，退萬步言，縱可認為是電力用戶即被告與
      臺電公司兩造間之契約補充約定，或得適用於民事法律關
      係上，作為契約雙方所同意臺電公司得如何據以向用戶收
      取用電費用之簡便計算方式基準，然在刑事上，基於無罪
      推定、罪疑唯輕之刑事法則，如要認定被告確實有在原先
      申請之用電容量10KW（瓩）數，再私自增加馬力數或瓩數
      ，而得認為被告確有竊電之客觀行為，自需經過嚴格之證
      明，亦即應當以精密之儀器實地就現場用電之器具加以精
      確測量後，確認被告現場器具所用之馬力數或瓩數是否已
      有超過原申請用電容量。更何況證人甲○○亦證述其當天
      已有攜帶電流器、電壓器，可以實際測量馬力數，卻未使
      用，並證稱機具名牌上所記載之馬力數與實際上的馬力數
      ，依其過去測量之經驗，確實是有所不同者，可認被告抗
      辯光依機具名牌上之馬力數即行認定其有超約使用電力並
      非準確等語，並非全屬無據，而可採信。
（五）又聲請簡易判決處刑書中，檢察官雖又舉出被告於95年8
      月15日至95年9月15日間之用戶繳費紀錄1紙，其上記載被
      告該月之用電度數為7332度，已超過原約定之用電容量即
      10KW（瓩）數，以每日持續用電24小時達1個月之總用電
      度數即7200度（10×24×30），欲以此佐證被告於95年8
      月8日時已經超過原約定用電容量，然查：檢察官上開所
      指7200之度數乃是以1月為30日作為計算基準，且其並未
      說明為何必須非以30日作為計算之基準，再者：95年8月
      份確實有31天，如以該月31日作為計算基準，則該月之總
      用電度數即應為7440度（10×24×31），而非7200度，則
      被告該月之用電度數7332度確實並未超過原申請用電容量
      所得使用之合理範圍，故自難僅憑檢察官所指稱之上開用
      戶繳費紀錄遽行認定電力用戶即被告已有私自增加馬力數
      或瓩數之具體事證。
六、綜上，被告自始均堅決否認有何故意竊電之犯行及犯意，故
    本件除上開未經實地將被告裝置在現場之器具用電容量以精
    密儀器進行測量，以確認該些用電裝置實際用電之馬力數及
    瓩數為何，而僅形式上依據可能與實際用電馬力數及瓩數有
    出入誤差之器具上名牌之記載所填寫之用電調查書、告訴人
    臺電公司單方面制定之營業規則、及告訴代理人戊○○之片
    面指述外，並無其他積極具體之證據，足以證明被告確有竊
    電之犯行，其證明自難謂已達一般人可確信其為真實亦即已
    超越合理懷疑之程度。此外，本院復查無其他積極證據足以
    證明被告確有公訴人所指之竊電犯行，被告之行為既屬不能
    嚴格證明，本院自應依法諭知被告無罪之判決。
七、原審未斟酌上情，即行認定被告有違反電業法第106條第6款
    之竊電罪，而為被告有罪之判決，顯有未當，被告上訴意旨
    否認犯罪，為有理由，應由本院將原判決撤銷，惟因本件有
    刑事訴訟法第451條之1第4項第3款情形，依同法第452條之
    規定，自應由本院適用第一審之通常程序，改諭知被告無罪
    之判決。
八、據上論斷，應依刑事訴訟法第455條之1第1項、第3項、第45
    2條、第369條第1項前段、第364條、第301條第1項，判決如
    主文。
本案經檢察官丙○○到庭執行職務。
中    華    民    國    97    年    6     月    26    日
                  刑事第十庭  審判長法  官  陳欽賢
                                    法  官  陳賢德
                                    法  官  林臻嫺
以上正本證明與原本無異。
如不服本判決應於收受本判決後10日內向本院提出上訴書狀，並
應敘述具體理由。如未敘述上訴理由者，應於上訴期間屆滿後20
日內向本院補提理由書狀（均須按他造當事人之人數附繕本）「
切勿逕送上級法院」。
                                    書記官  許悉愛
中    華    民    國    97    年    6     月    26    日


司法院資訊處製作；財團法人民間司法改革基金會備份。
